臺灣高雄地方法院民事判決　　　　　95年度訴更(一)字第11號
原　　　告　甲○○
訴訟代理人　林石猛律師
　　　　　　白裕棋律師
被　　　告　乙○○
訴訟代理人　周崇賢律師
上列當事人間債務人異議之訴事件，原告對於本院94年度訴字第
1004號民事事件裁定不服提起抗告，經臺灣高等法院高雄分院廢
棄該裁定發回更審（95年度抗字第65號），本院於民國96年6 月
4日言詞辯論終結，判決如下：
  主  文
原告之訴駁回。
訴訟費用由原告負擔。
  事  實  及  理  由
一、原告主張：被告於民國90年3 月間執原告所簽發如附表所示
    之面額各為新臺幣（下同）300 萬元、1,000 萬元本票2 紙
    （系爭本票）向鈞院聲請本票裁定，經鈞院以90年度票字第
    5508號民事裁定准予強制執行確定（下稱系爭本票裁定）。
    被告遂於90年5 月11日執系爭本票裁定聲請鈞院強制執行，
    經原告提出異議，被告乃於90年7 月17撤回執行而核發債權
    憑證在卷。嗣被告又於91年3 月27日再次執系爭本票裁定就
    原告所有之財產聲請強制執行，經鈞院以91年度執字第1162
    4 號清償票款強制執行在案（下稱系爭執行程序）。原告乃
    於系爭本票裁定執行名義成立後之91年5 月28日，對被告提
    起確認本票債權關係不存在之訴，並聲明請求鈞院就「(1)確
    認兩造間就鈞院90年度票字第5508號本票裁定所載債權1,30
    0 萬元，及自民國89年10月21日起至清償日止按年息6%計算
    之利息（下稱系爭利息債權），其債權債務關係不存在。(2)
    鈞院91年度執字第11624 號強制執行事件以91年度票字第55
    08號民事裁定所為之強制執行程序應予撤銷」為判決。經鈞
    院以91年度雄簡字第1596號判決「(1)確認被告持有原告所簽
    發如附表所示之本票貳紙超過新臺幣玖佰萬元部分之本票債
    權對原告不存在。(2)臺灣高雄地方法院九十一年度執字第一
    一六二四號清償票款強制執行事件，所憑臺灣高雄地方法院
    九十一年度票字第五五0 八號民事裁定之執行名義，於超過
    債權本金新臺幣玖佰萬元部分，不得為強制執行。(3)原告其
    餘之訴駁回。(4)訴訟費用由原告負擔三分之二，餘由被告負
    擔。」後，並經臺灣高等法院高雄分院（下稱高雄高分院）
    以92年度簡上字第167 號判決及最高法院93年度台簡上字第
    28號裁定維持原審判決確定在案（下稱系爭確定判決）。而
    由系爭確定判決主文可知系爭本票債權執行程序，僅本金90
    0 萬元之執行程序未予撤銷，系爭利息債權部分之執行程序
    已經系爭判決予以撤銷，從而系爭本票裁定關於系爭利息債
    權部分之執行力，既因系爭確定判決而排除，被告即不應再
    行請求原告給付。惟鈞院民事執行處及被告仍認定有系爭利
    息，並將系爭利息共計2,346,411 元計入分配，即有違誤，
    而應予撤銷，爰依強制執行法第14條第1 項提起本訴訟等情
    。並聲明：鈞院91年度執字第11624 號清償票款強制執行事
    件所為之強制執行程序，其中執行名義為台灣高雄地方法院
    90年票字第55 08 號裁定及台灣高雄地方法院91年度雄簡字
    第1596號判決，以週年利率6%計算之利息2,346,411 元之部
    分應予撤銷。
二、被告則以：
  (一)原告前曾於94年1 月24日，起訴請求就鈞院91年度執字第11
    624 號清償票款強制執行事件所為之強制執行程序，其中執
    行名義為鈞院90年度促字第29370 號支付命令之部分應予撤
    銷，嗣經鈞院94年度訴字第175 號及高雄高分院94年度上易
    字第102 號債務人異議之訴判決原告勝訴確定。原告再以同
    為鈞院91年度執字第11624 號清償票款強制執行程序之另一
    執行名義，即90年度票字第5508號裁定及91年度雄簡字第15
    96號判決關於週年利率百分之6 計算之利息2,346,411 元部
    分另行提起本件訴訟主張撤銷，依強制執行法第14條第3 項
    之規定，原告本應於鈞院94年度訴字第175 號債務人異議之
    訴事件中一併提起，卻未為一併主張，顯已違誤，而不得再
    行起訴。
  (二)本件原告固主張依強制執行法第14條第1 項規定提起本件債
    務人異議之訴，惟因原告曾於94年3 月30日系爭執行程序實
    行分配前2 日，就分配表中所列系爭利息聲明異議，並為應
    予剔除之聲明，且於94年4 月11日鈞院94年度訴字第175 號
    債務人異議之訴事件中，就系爭利息部分為應予撤銷之追加
    訴訟，及於同日向鈞院民事執行處陳報已為起訴證明時，已
    逾強制執行法第41條第3 項規定之不變期間，依法視為撤回
    其異議之聲明。嗣又經鈞院於94年4 月18日將該追加之訴以
    不合法裁定駁回確定，原告始又假借強制執行法第14條第1
    項之規定提起本件訴訟，是本件訴訟本質上為強制執行法第
    41條第1 項分配表異議之訴，且因已逾強制執行法第41條第
    3 項之不變期間，依法視為撤回其異議之聲明，是本件訴訟
    亦顯無理由。
  (三)原告於鈞院91年度雄簡字第1596號確認本票債權關係不存在
    事件之聲明既為「(1)確認本票債權1300萬元及自民國89年10
    月21日起至清償日止，按年息百分之六計算之利息，其債權
    債務關係不存在。(2)本院91年度執字第11624 號強制執行事
    件以90年度票字第5508號民事裁定所為強制執行程序應予撤
    銷。」，且經鈞院第一審判決「(1)確認被告持有原告所簽發
    如附表所示之本票貳紙超過新台幣900 萬元部分之本票債權
    對原告不存在。(2)臺灣高雄地方法院91年度執字第11624 號
    清償票款強制執行事件所為之強制執行程序，於超過債權本
    金新台幣900 萬元部分應予撤銷。(3)原告其餘之訴駁回。(4)
    訟費用由原告負擔三分之二，餘由被告負擔。」確定在案，
    顯已就原告所為系爭利息即「自民國89年10月21日起至清償
    日止，按年息百分之六計算之利息」之聲明為判斷，並為原
    告駁回之諭知，是原告謂系爭利息債權不存在，實有誤會。
    況系爭本票仍由被告持有中，顯見兩造僅就「債權本金」13
    00萬元和解為900 萬元，而未包括系爭本票之利息部分，原
    告起訴請求撤銷系爭利息之執行程序應無理由等語，資為抗
    辯。並聲明：駁回原告之訴。
三、兩造不爭執事項：
  (一)原告原積欠被告1,410 萬元，其中1,300 萬元部分（下稱系
    爭債權），係簽發如附表所示面額各為1,000 萬元及300 萬
    元之本票，且經原審以系爭本票裁定即90年度票字第5508號
    裁定准予強制執行。其餘110 萬元債權部分，則為系爭債權
    已發生之利息，經被告聲請本院於90年4 月26日核發90年度
    促字第29370 號支付命令，並於90年7 月10日送達原告，因
    未據聲明異議，而於90年7 月31日確定。兩造並於90年7 月
    16日簽立協議書達成和解，確認和解金額為900 萬元，有該
    協議書在卷可稽。嗣經原告就上開110 萬元債權部分提起債
    務人異議之訴，並經本院以94年度訴字第175 號、高雄高分
    院以94年度上易字第102 號判決，就上開110 萬元債權部分
    之本金及利息共計1,330,247 元為撤銷強制執行程序確定在
    案，有該本票裁定、支付命令、確定證明書及各該判決在卷
    可稽。
  (二)系爭本票裁定部分，經原告提起確認本票債權關係不存在之
    訴後，業經本院以91年度雄簡字第1596號、92年度簡上字第
    167 號判決及最高法院93年度台簡上字第28號裁定確認超過
    900 萬元部分之本票債權不存在，及本院91年度執字第1162
    4 號清償票款強制執行事件所為之強制執行程序，於超過債
    權本金900 萬元部分應予撤銷，並將原告其餘之訴駁回確定
    在案，有各該判決在卷可稽，並經本院依職權調卷核閱無訛
    。
  (三)被告於91年3 月27日以上開本票裁定及支付命令為執行名義
    ，聲明強制執行，經扣押提存款14,163,025元後，就被告之
    債權額，係將900 萬元之本金、系爭利息及110 萬元之本息
    即1,330,247 元，均列入分配，有本院91年度執字第11624
    號執行分配表附卷可憑。
四、依兩造前開主張、陳述及不爭執事項觀之，本件應審究之點
    乃在(一)原告得否提起本件債務人異議之訴，即有無強制執行
    法第14條第3 項之適用？(二)兩造和解金額900 萬元是否包括
    系爭本票發票日翌日起算之系爭利息？即本件債務人異議之
    訴是否為91年度雄簡字第1596號確定判決之既判力所及？(三)
    原告就系爭利息提起債務人異議之訴有無理由？茲分述如下
    ：
  (一)按執行名義成立後，如有消滅或妨礙債權人請求之事由發生
    ，債務人得於強制執行程序終結前，向執行法院對債權人提
    起異議之訴。…。依前二項規定起訴，如有多數得主張之異
    議原因事實，應一併主張之。其未一併主張者，不得再行提
    起議之訴。強制執行法第14條第3 項固定有明文。惟考其立
    法理由，無非為避免債務人藉各種不同之異議事實，對債權
    人分別提起債務人異議之訴，以妨害強制執行程序之進行。
    惟強制執行之程序乃係依法定之執行名義為之，同法第4 條
    第1 項定有明文。且異議之訴之訴訟標的通說認係異議權，
    其目的乃在排除執行名義之執行力，依此，是否能謂不同執
    行名義均在強制執行第14條第3 項之限制範圍內，則非無疑
    。經查，本院94年度訴字第175 號、高雄高分院以94年度上
    易字第102 號異議之訴之執行名義，為本院90年度促字第29
    37 0號支付命令裁定，而本件異議之訴之執行名義則為本院
    90年度票字第5508號本票准予強制執行裁、91年度雄簡字第
    1596號、92年度簡上字第167 號確認本票債權不存在判決、
    最高法院台簡上字第28號民事裁定，此為兩造所不爭執，並
    經本院調閱上開卷件核閱無訛。是原告前後所提之本院94年
    度訴字第175 號債務人異議之訴及本件異議之訴所欲排除之
    執行名義既各有不同，且原告於前案異議之訴審理中亦曾以
    系爭本票裁定執行名義為異議事由，為訴之追加，然經該案
    審判庭予以駁回確定，而無法於同一異議之訴一併審究，有
    該駁回訴之追加裁定在卷可憑。準此，自與前開法條規範不
    得再行提起異議之訴之要件有間，而無強制執行法第14條第
    3 項之適用，是原告另行提起本件債務人異議之訴，於法自
    屬有據。
  (二)次按除別有規定外，確定之終局判決就經裁判之訴訟標的有
    既判力，民事訴訟法第400 條第1 項定有明文。又法院所為
    之判決，當事人已無上訴之途，法院亦應同受拘束，處於不
    能廢棄或變更之狀態者，其判決即為確定，而發生形式確定
    力。判決具有形式確定力後，就已判斷之事項，除當事人不
    得更行起訴，及於其他訴訟用作攻擊或防禦方法時，不得與
    確定判決為相反之主張外，法院亦不得就已判斷之事項再行
    審判，及於他訴訟中為與確定判決相牴觸之裁判，此效力即
    判決之實質確定力，亦即判決之既判力之謂。而確定判決所
    生之既判力，除使當事人就確定終局判決經裁判之訴訟標的
    法律關係，不得更行起訴或為相反之主張外，法院亦不得為
    與確定判決意旨相反之裁判，始能避免同一紛爭再燃，以保
    護權利，維持法之安定及私法秩序，達成裁判之強制性、終
    局性解決紛爭之目的。申言之，法院將抽象之法律條文，經
    由認事用法之職權行使，以判決形式適用於具體個案所確定
    之權利義務關係，乃當事人間就該事件訴訟標的之具體規範
    ，對於雙方當事人及法院均具有拘束力，當事人間之權利義
    務關係因而調整，不容當事人再為相反之爭執，法院更應將
    之作為「當事人間之法」而適用於該當事人間之後續訴訟，
    最高法院93年台上第1736號判決意旨可資參照。
  (三)經查，本件被告確曾借款13,000萬元予原告，原告並簽發系
    爭本票2 紙以為支付該借款，被告乃基於執票人之地位，依
    票據關係行使系爭本票2 紙之權利，及因兩造嗣就系爭債權
    額和解而減縮為900 萬元，而被告卻仍本於系爭本票裁定之
    本票債權額1,300 萬元，聲請系爭執行程序就原告之財產為
    強制執行，原告遂提起確認系爭本票債權關係不存在之訴，
    並聲明就「(1)確認兩造間就鈞院90年度票字第5508號本票裁
    定所載債權1,300 萬元，及自民國89年10月21日起至清償日
    止按年息6%計算之利息，其債權債務關係不存在。(2)鈞院91
    年度執字第11624 號強制執行事件以91年度票字第5508號民
    事裁定所為之強制執行程序應予撤銷」為判決。嗣經本院以
    91年度雄簡字第1596號、92年度簡上字第167 號及最高法院
    93年度台簡上字第28號裁定確認超過900 萬元部分之系爭本
    票債權不存在，及本院91年度執字第11624 號清償票款強制
    執行事件所為之強制執行程序，於超過債權本金900 萬元部
    分應予撤銷，並將原告其餘之訴駁回確定等節，為兩造所是
    認，並經本院依職權調卷核閱無訛。是系爭確定判決顯已就
    原告所為系爭利息債權不存在及撤銷強制執行程序部分之聲
    明為審理，並判決駁回原告該部分之請求確定至明。原告謂
    系爭利息債權及強制執行程序，業經系爭確定判決認定不存
    在，自屬有所誤會。準此，依前揭說明，本件系爭利息債權
    不存在及撤銷強制執行程序部分，既經系爭確定判決為駁回
    原告之請求在案，則就該法律關係即有既判力，原告自不得
    再行爭執。
  (四)末按執行名義成立後，如有消滅或妨礙債權人請求之事由發
    生，債務人得於強制執行程序終結前，向執行法院對債權人
    提起異議之訴。強制執行法第14條第1 項固定有明文。惟按
    消極確認之訴，經確定判決認法律關係成立而予以駁回時，
    就該法律關係之成立即有既判力，當事人於另案訴訟即不得
    與該確定判決意旨相反之主張，最高法院50年台上字第232
    號判例意旨參照。經查，系爭利息債權不存在及撤銷強制執
    行程序部分，既經系爭確定判決為駁回原告之請求在案，已
    如前述，則依前開說明，系爭利息債權之法律關自屬確定存
    在。原告猶執前詞，依強制執行法第14條第1 項之規定主張
    系爭利息債權不存在，及就該部分之強制執行程序應撤銷云
    云，顯係與上開確定判決意旨為相反之主張，於法自有未合
    。又原告復未提出其他證據以證明本件有何消滅或妨礙債權
    人即被告請求給付系爭利息債權之事由，則依舉證責任分配
    原則，原告自須承受無法盡舉證之不利益。從而，原告請求
    撤銷系爭利息債權之強制執行部分，自無理由，應予駁回。
五、本件事證已臻明確，兩造其餘之攻擊防禦方法及舉證，核與
    判決結果不生影響，爰不一一論列，附此敘明。
六、據上論結，本件原告之訴為無理由，應依民事訴訟法第78條
    ，判決如主文。
中　　華　　民　　國　　96　　年　　6 　　月　　22　　日
                  民事第五庭  法　官　柯彩燕
正本係照原本作成。
如不服本判決，應於收受送達後20日內向本院提出上訴書狀（須
附繕本）。
中    華    民    國    96    年    6     月    22    日
                              書記官  王紀芸
附表：
┌──┬─────┬─────┬─────┬───┐
│編號│票面金額  │發  票  日│利息起算日│票  號│
├──┼─────┼─────┼─────┼───┤
│ 一 │300 萬元  │89.10.20日│89.10.21日│047229│
├──┼─────┼─────┼─────┼───┤
│ 二 │1,000 萬元│89.10.20日│89.10.21日│047230│
└──┴─────┴─────┴─────┴───┘
